【裁判字號】    96,易更,12
【裁判日期】    980410
【裁判案由】    稅捐稽徵法等
【裁判全文】
臺灣板橋地方法院刑事判決              96年度易更字第12號
公  訴  人  臺灣板橋地方法院檢察署檢察官
被      告  乙○○
上列被告因違反稅捐稽徵法等案件，經檢察官聲請以簡易判決處
刑（95年度偵字第1345號），本院改依通常程序審判，並以96年
度易字第68號判決免訴後，檢察官不服提起上訴，臺灣高等法院
復以96年度上訴字第4508號判決將全案撤銷發回，本案更為判決
如下：
    主  文
乙○○共同連續犯商業會計法第七十一條第一款之填製不實罪，
處有期徒刑陸月，如易科罰金，以銀元參佰元即新臺幣玖佰元折
算壹日，減為有期徒刑參月，如易科罰金，以銀元參佰元即新臺
幣玖佰元折算壹日。
    事  實
一、乙○○與某真實姓名、年籍不詳綽號「老三」之成年男子，
    基於商業負責人填製不實會計憑證及幫助納稅義務人逃漏稅
    捐之概括犯意聯絡，先由乙○○於民國92年2 月28日前某日
    ，在臺灣地區某不詳地點，將其身分證件交予「老三」，虛
    設址設臺北縣永和市○○路226 號之盛原實業有限公司，擔
    任負責人，並於92年2 至9 月間，配合「老三」之要求，辦
    理該公司統一發票申辦請領之相關事宜，以賺取「老三」應
    允每月新臺幣（下同）5,000 元之報酬，再由「老三」於上
    開期間，在臺灣地區某不詳地點，公司無實際進、銷貨之情
    形下，填製如附表1 所示內容不實之統一發票，提供予如附
    表1 「銷項公司」欄所示之公司使用，而各該公司取得此等
    內容不實之統一發票，除如附表1 「備註欄」編號2 所載部
    分外，餘均提出向稅捐稽徵機關申報扣抵營業稅銷項稅額，
    乙○○與「老三」即以此方法，幫助如附表1 所示之公司逃
    漏如附表1 「逃漏之稅額」欄所示之營業稅，致生損害於稅
    捐機關稅務管理之正確性。
二、案經財政部臺灣省北區國稅局告發函送臺灣板橋地方法院檢
    察署檢察官偵查後聲請以簡易判決處刑，本院改依通常程序
    審理。
    理  由
一、上開犯罪事實，業經被告乙○○於本院審理時坦承不諱（見
    本院卷第21頁、第72頁反面），並有臺北縣政府營利事業登
    記核准通知書、臺北縣政府營利事業統一發證設立變更申請
    書、被告出具之委託書、營業稅稅籍資料、進銷項交易對象
    彙整明細表、如附表1 所示之公司申報營業稅相關資料及財
    政部臺灣省北區國稅局中和稽徵所97年12月19日北區國稅中
    和三字第0971037626號函暨檢附資料各一份（見甲○94他13
    02偵查卷第79至99頁；本院卷第59至63頁）在卷可稽，足認
    被告之自白與事實相符。本案事證明確，被告犯行洵堪認定
    ，應依法論科。
二、按被告行為後，如附表2 所示規定業經變更，除商業會計法
    係於95年5 月24日修正公布，自公布日施行，餘均於94年2
    月2 日修正公布，95年7 月1 日施行，茲依規範行為後法律
    變更所生新舊法律比較適用之準據法即刑法第2 條第1 項之
    規定（逕適用裁判時法，最高法院95年度第8 次刑事庭會議
    決議參照），為「從舊從輕」之比較（詳如附表2 所示），
    行為後之法律並未對被告較有利，均應適用行為時即修正前
    之規定論處。據此，因統一發票乃證明事項之經過而為造具
    記帳憑證所根據之原始憑證，而被告為盛原實業有限公司之
    負責人，屬商業會計法第4 條規定之商業負責人，其與「老
    三」男子開立不實統一發票幫助納稅義務人即如附表1 所示
    公司逃漏營業稅，核其所為，係犯行為時商業會計法第71條
    第1 款之填製不實會計憑證罪及稅捐稽徵法第43條第1 項之
    幫助逃漏稅捐罪。商業會計法第71條第1 款之罪乃刑法第21
    5 條業務登載不實罪之特別規定，應優先適用（最高法院92
    年臺上字第3677號判例要旨參照）。因幫助逃漏稅捐罪係獨
    立犯罪類型，不排除共同正犯之適用（臺灣高等法院暨所屬
    法院87年法律座談會研討意見參照），被告與不具商業負責
    人身分之「老三」男子就上開犯行，既有犯意聯絡及行為分
    擔，應依行為時刑法第28條規定，填製不實會計憑證罪部分
    ，併依行為時刑法第31條第1 項之規定，以共同正犯論。檢
    察官聲請簡易判決處刑時，認被告非商業負責人，且係基於
    幫助意思而為幫助填製不實會計憑證犯行，容有未洽，因基
    本事實相同，本院並已踐行告知變更罪名之程序，使被告得
    以充分行使防禦權，故依法變更應適用之法條。被告前後多
    次填製不實會計憑證、幫助逃漏稅捐行為，均時間緊接，方
    法相同，觸犯構成要件相同之罪名，顯係基於概括犯意反覆
    為之，為連續犯，應依行為時刑法第56條之規定論以一罪，
    並加重其刑。所犯上開二罪，則具有方法、結果之牽連關係
    ，應依行為時刑法第55條牽連犯之規定，從較重之行為時商
    業會計法第71條第1 款之填製不實會計憑證罪處斷。至被告
    雖曾於92年10月初另犯幫助詐欺取財罪犯行，經臺灣苗栗地
    方法院以94年度易字第418 號判決有期徒刑5 月確定，惟因
    本案與該案犯罪時間、手段均有異，顯然犯意各別，行為互
    殊（臺灣高等法院96年度上訴字第4508號判決撤銷發回理由
    參照），不在該案既判力效力所及範圍，併予指明。爰審酌
    被告擔任虛設公司之負責人，幫助多家公司逃漏稅捐，影響
    國家財政與稅負公平，行為可訾，惟事後坦承犯行，態度並
    無不良，且其法律評價上固屬正犯，實際上仍屬被指示之角
    色，可非難性較其他正犯低，兼衡其犯罪之動機、手段、素
    行非佳、智識程度等一切情狀，量處如主文所示之刑，並諭
    知易科罰金之折算標準。又被告之犯罪時間，係在96年4 月
    24日之前，合於中華民國九十六年罪犯減刑條例所定之減刑
    條件，應再減其宣告刑2 分之1 ，並諭知易科罰金之折算標
    準。至「老三」男子給予被告之報酬無證據證明存在，復非
    違禁物，故不予諭知沒收。
據上論斷，依刑事訴訟法第452 條、第299 條第1 項前段、第30
0 條，行為時商業會計法第71條第1 款，稅捐稽徵法第43條第1
項，行為時刑法第28條、第31條第1 項、第56條、第55條、第33
條第5 款、第41條第1 項前段，刑法第11條前段、第2 條第1 項
前段，中華民國九十六年罪犯減刑條例第2 條第1 項第3 款、第
7 條、第9 條，行為時罰金罰鍰提高標準條例第2 條，判決如主
文。
本案經檢察官陳伯均到庭執行職務。
中    華    民    國    98    年    4     月    10    日
                  刑事第九庭審判長法  官  林海祥
                                  法  官  楊博欽
                                  法  官  許炎灶
以上正本證明與原本無異。
如不服本判決應於收受判決後10日內向本院提出上訴書狀，並應
敘述具體理由；其未敘述上訴理由者，應於上訴期間屆滿後20日
內向本院補提理由書（均須按他造當事人之人數附繕本）「切勿
逕送上級法院」。
                                  書記官  屠衛民
中    華    民    國    98    年    4     月    10    日
附錄本案論罪科刑法條：行為時商業會計法第71條第1 款、稅捐
稽徵法第43條第1 項。
行為時商業會計法第71條
商業負責人、主辦及經辦會計人員或依法受託代他人處理會計事
務之人員有左列情事之一者，處5 年以下有期徒刑、拘役或科或
併科新臺幣15萬元以下罰金：
一、以明知為不實之事項，而填製會計憑證或記入帳冊者。
二、故意使應保存之會計憑證、帳簿報表滅失毀損者。
三、意圖不法之利益而偽造、變造會計憑證、帳簿報表內容或撕
    毀其頁數者。
四、故意遺漏會計事項不為記錄，致使財務報表發生不實之結果
    者。
五、其他利用不正當方法，致使會計事項或財務報表發生不實之
    結果者。
稅捐稽徵法第43條
教唆或幫助犯第41條或第42條之罪者，處3 年以下有期徒刑、拘
役或科新臺幣6 萬元以下罰金。
稅務人員、執行業務之律師、會計師或其他合法代理人犯前項之
罪者，加重其刑至2 分之1 。
稅務稽徵人員違反第33條規定者，除觸犯刑法者移送法辦外，處
1 萬元以上5 萬元以下罰鍰。
附表1 ：
┌──┬────────┬───────┬────┬───────┬─────┬────┐
│編號│ 銷  項  公  司 │發票上銷售金額│發票張數│申報扣抵之金額│逃漏之稅額│發票張數│
├──┼────────┼───────┼────┼───────┼─────┼────┤
│ 1  │世喜國際企業有限│340,000       │1       │340,000       │17,000    │1       │
│    │公司            │              │        │              │          │        │
├──┼────────┼───────┼────┼───────┼─────┼────┤
│ 2  │均揚科技有限公司│269,000       │1       │269,000       │13,450    │1       │
├──┼────────┼───────┼────┼───────┼─────┼────┤
│ 3  │和勝科技股份有限│233,000       │1       │233,000       │11,650    │1       │
│    │公司            │              │        │              │          │        │
├──┼────────┼───────┼────┼───────┼─────┼────┤
│ 4  │綠園科技股份有限│1,148,000     │5       │1,148,000     │57,400    │5       │
│    │公司            │              │        │              │          │        │
├──┼────────┼───────┼────┼───────┼─────┼────┤
│ 5  │順開營造工程有限│180,952       │1       │180,952       │9,048     │1       │
│    │公司            │              │        │              │          │        │
├──┼────────┼───────┼────┼───────┼─────┼────┤
│ 6  │銡霖企業有限公司│835,000       │4       │835,000       │0         │4       │
├──┼────────┼───────┼────┼───────┼─────┼────┤
│ 7  │綠寶貿易有限公司│630,000       │3       │630,000       │31,500    │3       │
├──┼────────┼───────┼────┼───────┼─────┼────┤
│ 8  │金賓工程有限公司│4,703,940     │16      │4,623,940     │231,199   │15      │
├──┼────────┼───────┼────┼───────┼─────┼────┤
│ 9  │邦國有限公司    │22,600        │1       │22,600        │0         │1       │
├──┼────────┼───────┼────┼───────┼─────┼────┤
│ 10 │呂佩實業有限公司│168,000       │1       │168,000       │8,400     │1       │
├──┼────────┼───────┼────┼───────┼─────┼────┤
│ 11 │桁崗有限公司    │1,674,000     │4       │1,674,000     │83,700    │4       │
├──┼────────┼───────┼────┼───────┼─────┼────┤
│ 12 │華元整合行銷顧問│269,000       │1       │269,000       │13,450    │1       │
│    │股份有限公司    │              │        │              │          │        │
├──┴────────┴───────┴────┴───────┴─────┴────┤
│備註                                                                                  │
│依財政部臺灣省北區國稅局中和稽徵所97年12月19日北區國稅中和三字第0971037626號函暨檢附資│
│料（見本院卷第59至63頁）所載：                                                        │
│1.如附表1 編號6 所示之銡霖企業有限公司及如附表編號9 所示之邦國有限公司，均係虛設行號，│
│  無實際營業行為，而營業稅之課徵係以營業行為或營業事實之存在為其前提，虛設行號實際上並│
│  無進貨或銷貨之事實，無進項支出及銷項出貨，即無營業行為，自不能課徵營業稅，當然亦無逃│
│  漏稅捐可言。                                                                        │
│2.如附表1 編號8 所示金賓工程有限公司，自盛原實業有限公司處取得之統一發票，其中一張銷售│
│  金額為80,000元者，並未提出申報扣抵稅額。                                            │
└───────────────────────────────────────────┘
附表2 ：
┌──────┬───────────┬───────────┬────────────┐
│相關法律規定│行為時（修正前）之規定│裁判時（修正後）之規定│本案具體適用後之比較結果│
├──────┼───────────┼───────────┼────────────┤
│商業會計法第│商業負責人、主辦及經辦│商業負責人、主辦及經辦│罰金刑之最高數額提高，以│
│71條第1 款  │會計人員或依法受託代他│會計人員或依法受託代他│行為時之規定有利於被告。│
│            │人處理會計事務之人員有│人處理會計事務之人員有│                        │
│            │左列情事之一者，處5 年│下列情事之一者，處5 年│                        │
│            │以下有期徒刑、拘役或科│以下有期徒刑、拘役或科│                        │
│            │或併科新臺幣15萬元以下│或併科新臺幣60萬元以下│                        │
│            │罰金：一、以明知為不實│罰金：一、以明知為不實│                        │
│            │之事項，而填製會計憑證│之事項，而填製會計憑證│                        │
│            │或記入帳冊者。        │或記入帳冊。          │                        │
├──────┼───────────┼───────────┼────────────┤
│刑法第28條  │二人以上共同實施犯罪之│二人以上共同實行犯罪之│無論依行為時或裁判時之規│
│            │行為者，皆為共犯。    │行為者，皆為正犯。    │定，均成立共同正犯，且就│
├──────┼───────────┼───────────┤被告而言，刑責相同，裁判│
│刑法第31條第│因身分或其他特定關係成│因身分或其他特定關係成│時之規定並未較有利於被告│
│1 項        │立之罪，其共同實施或教│立之罪，其共同實行、教│。                      │
│            │唆幫助者，雖無特定關係│唆或幫助者，雖無特定關│                        │
│            │，仍以共犯論。        │係，仍以正犯或共犯論。│                        │
│            │                      │但得減輕其刑。        │                        │
├──────┼───────────┼───────────┼────────────┤
│刑法第33條第│罰金：1 元以上。      │罰金：新臺幣1,000 元以│罰金刑之最低數額提高，以│
│5 款        │                      │上，以百元計算之。    │行為時之規定有利於被告。│
├──────┼───────────┼───────────┼────────────┤
│刑法第56條  │連續數行為而犯同一之罪│（已刪除）            │依行為時連續犯之規定，係│
│            │名者，以一罪論。但得加│                      │論以一罪；依裁判時之規定│
│            │重其刑至二分之一 。   │                      │，應數罪併罰，以行為時之│
│            │                      │                      │規定較有利於被告。      │
├──────┼───────────┼───────────┼────────────┤
│刑法第55條  │一行為而觸犯數罪名，或│一行為而觸犯數罪名者，│依行為時牽連犯之規定，係│
│            │犯1 罪而其方法或結果之│從一重處斷。但不得科以│論以一罪；依裁判時之規定│
│            │行為犯他罪名者，從一重│較輕罪名所定最輕本刑以│，應數罪併罰，以行為時之│
│            │處斷。                │下之刑。              │規定較有利於被告。      │
├──────┼───────────┼───────────┼────────────┤
│刑法第41條第│犯最重本刑為5 年以下有│犯最重本刑為5 年以下有│依行為時刑法第41條第1 項│
│1 項前段    │期徒刑以下之刑之罪，而│期徒刑以下之刑之罪，而│前段、罰金罰鍰提高標準條│
│            │受6 個月以下有期徒刑或│受6 個月以下有期徒刑或│例第2 條（已廢止）之規定│
│            │拘役之宣告，因身體、教│拘役之宣告者，得以新臺│，易科罰金係以銀元100 元│
│            │育、職業、家庭之關係或│幣1,000 元、2,000 元或│以上300 元以下折算1 日，│
│            │其他正當事由，執行顯有│3,000 元折算1 日，易科│換算新臺幣後，係以新臺幣│
│            │困難者，得以1 元以上3 │罰金。                │300 元以上900 元以下折算│
│            │元以下折算1 日，易科罰│                      │1 日；依裁判時刑法第41條│
│            │金。                  │                      │第1 項前段規定，其最低易│
├──────┼───────────┼───────────┤科罰金之折算標準為新臺幣│
│罰金罰鍰提高│依刑法第41條易科罰金或│（已廢止）            │1,000 元，以行為時之規定│
│標準條例第2 │第42條第2 項易服勞役者│                      │有利於被告。            │
│條          │，均就其原定數額提高為│                      │                        │
│            │100 倍折算1 日；法律所│                      │                        │
│            │定罰金數額未依本條例提│                      │                        │
│            │高倍數，或其處罰法條無│                      │                        │
│            │罰金刑之規定者，亦同。│                      │                        │
└──────┴───────────┴───────────┴────────────┘


司法院資訊處製作；財團法人民間司法改革基金會備份。
